【裁判字號】    94,訴,171
【裁判日期】    951011
【裁判案由】    綜合所得稅
【裁判全文】
臺北高等行政法院判決
                                     94年度訴字第00171號
                              .
原      告  甲○○
訴訟代理人  劉興源  律師
            李易璋  律師
被      告  財政部臺北市國稅局
代  表  人  許虞哲(局長)
訴訟代理人  卯○○
上列當事人間因綜合所得稅事件，原告不服財政部中華民國93年
10月14日台財訴字第09313512380號訴願決定，提起行政訴訟。
本院判決如下：
    主  文
訴願決定及原處分（含復查決定）關於核定原告漏報執行業務所
得超過新台幣貳佰零捌萬參仟貳佰元部分，所為補稅及罰鍰處分
均撤銷。
原告其餘之訴駁回。
訴訟費用由被告負擔四分之一，餘由原告負擔。
    事  實
一、事實概要：原告為甲○○建築事務所之負責人，82年度綜合
    所得稅結算申報，經財政部台灣省北區國稅局（下稱北區國
    稅局）依據檢舉及詢證結果，查獲涉有虛列乙○○、丙○○
    、丁○○、戊○○、己○○、庚○○、辛○○、壬○○、林
    玫玲、子○○及丑○○等11人（下稱乙○○等11人）之薪資
    費用及伙食費合計新台幣（下同）3,379,867 元，致短漏報
    執行業務所得計3,379,867 元，通報被告併計歸課原告當年
    度綜合所得稅，經被告核定原告綜合所得總額為6,269,694
    元，淨額為5,503,694元，除核定補徵所得稅額1,261,429元
    外，並按所漏稅額1,059,394 元處0.5 倍罰鍰計529,600 元
    （計至百元止）。原告申請復查，未獲變更，提起訴願，經
    財政部92年4 月28日台財訴第0000000000號訴願決定，將原
    處分（復查決定）撤銷，囑由被告另為處分，嗣經被告重核
    後，仍未准變更，原告復提起訴願亦經決定駁回後，遂提起
    本件行政訴訟。
二、兩造聲明：
    (一)原告聲明：訴願決定、原處分（復查決定）均撤銷。
    (二)被告聲明：駁回原告之訴。
三、兩造之爭點：原告有無虛列乙○○等11人之薪資及伙食費？
    (一)原告主張之理由：
      1.按行政程序法第36條所定職權調查原則，及第37條規定
        當事人於行政程序中，得自行提出證據，亦得向主管機
        關申請調查事實及證據。原告已於復查程序中提出證據
        ，被告自應依職權調查證據，被告所引行政法院36年度
        判字第16號判例：「當事人主張事實須負舉證責任，倘
        其所提出之證據不足為主張事實之證明，自不能認其主
        張之事實為真實。」固然無疑，惟仍不免其依原告請求
        被告調查事實證據之義務，若被告認無調查必要，依行
        政程序法第43條規定，亦應於行政處分敘明其採證及論
        證理由，及其認為無調查必要之理由，不宜將舉證責全
        由原告承擔，使原告應補稅及不利益之罰鍰處分。
      2.被告主張原告補具之薪資印領清冊及支領人出具之證明
        書等資料，如確於簽收時即予存在，原告何以遲至行政
        救濟階段始提出，顯係臨訟彌縫之作云云。惟經法院傳
        訊丙○○、丁○○、辛○○到庭均證稱有在原告處工作
        ，及寅○○建築師亦證稱前開三人與訴外人戊○○4 人
        均於82年期間受雇於原告，並非其經營健群建築師事務
        所所僱員工，其亦未申報渠等4 人之薪資，被告前開主
        張顯不足採。
      3.又被告認定原告有虛列工資，無非以乙○○等11人於當
        年度未在原告處所上班，並提出函證結果為證。惟查，
        丙○○、丁○○、辛○○於被告調查時，雖回函聲稱其
        等82年度未於原告事務所工作，惟於到庭作證時表明其
        一直在原告事務所工作等情，前後所述不一，自不能以
        其於被告調查時之函證為原告不利之認定；另證人寅○
        ○建築師到庭作證時，係證明將丙○○、丁○○、辛○
        ○、戊○○納入建群建築師事務所投保名下，故投保單
        位與服務單位不相同等情，均與被告稱渠等當年未在原
        告處上班並提出檢舉之事實不符，反較與原告所提之證
        據資料及證人陳述較為符合。退步言之，被告亦應按實
        與虛列之部分比例調整之。
      4.況係爭11人中，扣除前開丙○○等四人確於原告事務所
        處工作，僅有乙○○、陳麗美、林玫玲、子○○、丑○
        ○等五人到庭證稱有被告所謂檢舉情形（其他庚○○、
        壬○○二人未到庭），被告雖曾以函證調查，然以筆跡
        不符、工作性質內容業務量為何不明、原告未證明上班
        打卡記錄、支付薪資資金流程等，作為原告虛列支出項
        目之決定。惟被告未予詳查即援引所謂函證之片面聲明
        ，顯不足以證明原告有虛列乙○○等11人工資之事實，
        據此作成不利原告之處分，即乏所據，亦有違反行政程
        序法第36條規定行政機關應依職權調查證據之義務，而
        有應予調查之證據未予調查之違法。
      5.綜上，被告援引之證據不足以證明原告有虛列工資之事
        實，且被告就其主張原告違法事實之存在，亦未善盡調
        查證據之能事，其所為補稅及罰鍰處分，即不能認為合
        法，依法應予撤銷。
    (二)被告主張之理由：
      1.查原告為甲○○建築師事務所之負責人，該事務所經人
        檢舉79年至83年度有涉嫌逃漏稅捐情事，案經北區國稅
        局函請該事務所提示相關帳證查核，因薪資及伙食費印
        領清冊部分該事務所未提示，遂依所提示之扣繳憑單資
        料，分向各薪資所得者函證。經函證結果，查有乙○○
        等11人並未任職於該事務所，乃剔除薪資費用及伙食費
        合計3,379,867 元，執行業務所得經調整後變更為5,59
        4,463 元，較原核定所得額2,214,596 元高出3,379,86
        7 元，乃另案通報被告補徵綜合所得稅。
      2.經查，薪資支出之原始憑證，為載明受僱員工、職稱、
        擔任職務之收據或簽收之名冊。職工薪資如係交金融機
        構分別存入各該職工帳戶者，應以金融機構蓋章證明存
        入之清單予以認定，首揭執行業務所得查核辦法第18條
        第7 款規定甚明。原告雖提示支領人蓋章之薪資印領清
        冊供核，惟清冊上並未載明受僱員工之職稱及所擔任之
        職務，是否符合上開薪資支出原始憑證之規定，已有疑
        義，原告雖主張係爭員工均皆於該事務所上班，惟未提
        供支付員工薪資之資金流程及員工上班之打卡記錄供核
        ，以證其說；另查所謂虛報薪資者，乃僱主與員工原無
        僱傭關係，而僱主利用租稅規劃之方式，而使之成有僱
        傭關係之存在，據此，虛報薪資係採實質認定，而非以
        係爭員工有無於當年度綜合所得稅申報該所得，作為形
        式認定標準；北區國稅局於接獲檢舉人檢舉後，依行政
        程序法第43條規定，發動行使調查權，核屬職掌範圍，
        自不因事後檢舉人撤銷檢舉，而使調查權之行使停止或
        歸於無效，是原告之主張，顯不足採。
      3.按鈞院傳喚上開11位證人，其中乙○○、己○○、林玫
        玲、子○○及丑○○等5 人，均證稱從未在甲○○建築
        事務所任職過，其餘游雅玲、丁○○及辛○○3 人雖證
        稱健群建築師事務所及甲○○建築師事務所係合在一起
        ，並有經手原告交辦事項，然均不知薪資如何申報及由
        誰支付云云，亦無法探得原告是否確有支付事實，原告
        未提供資金流程以供查核，尚難僅憑前開證人證言，即
        認為有力之證據。況原告補具之薪資印領清冊及支領人
        出具之證明書等資料，如確於簽收時即予存在，原告何
        以遲至行政救濟階段始提出，顯係臨訟彌縫之作。原告
        復稱其與健群建築師事務所為聯合辦公處所，故有部分
        費用係共同分攤云云。惟查，甲○○與健群建築師事務
        所登記之辦公處所各異，甲○○建築師事務所之營業址
        為：臺北縣文化路1 段46巷48號4 樓，而健群建築師事
        務所之營業址為：臺北市○○○路○ 段227 號3 樓之2
        。
      4.又所得稅法有關計算所得減項之費用支出，應由納稅義
        務人負證明之責，稅捐稽徵機關則由依法決定是否接受
        此筆支出之認定權限，而稅捐稽關就執行業務者申報之
        費用支出是否予以認列，其審查標準規定於執行業務所
        得查核辦法第17條第1 項中，而該法之所以限制「執行
        業務人證明費用支出」之證據方法，其法律背後所隱含
        之意義，乃基於：「稅捐稽徵機關之稽徵人力有限，而
        納稅義務人對於費用支出之證據方法又有搜集及保存之
        能力，因此才賦予納稅義務人保存證據方法之協力義務
        。以避免納稅義務人隨意提出難以查證之書面，而要求
        被告機關發動職權去曠日費時之調查程序，造成稽徵效
        率之遲滯」。又在現行累進稅制設計下，所得稅捐客體
        對主體之歸屬將影響到主體之邊際稅率，故在此情況下
        ，人民有充分之動機去隱藏或扭曲稅捐客體之歸屬主體
        來逃漏所得稅捐，而稅捐資料又大多掌握在人民手中，
        原告對待證事實並無提供任何有公信之書面資料，僅單
        純要求鈞院傳喚第三人出面作證，然前述即言明，在所
        得稅案件中，有關稅基歸屬之證明，鑑於邊際稅率因素
        之考量，證人之證詞未必真實，須佐以相關書證或物證
        ，其真實性才得以確保，則原告未提供具有公信力之旁
        證情況下，證人單純口頭陳述所形成之證據資料，證明
        強度不足。加以原告請求傳喚之證人寅○○又與原告有
        商業上之往來，證人立場之中立性亦值懷疑。
    理  由
一、本件原告起訴時，被告之代表人為張盛和，嗣於訴訟中變更
    為許虞哲，茲據新任代表人具狀聲明承受訴訟，經核無不合
    ，應予准許。
二、按所得稅法第14條第1 項第2 類第3 款規定：「個人之綜合
    所得總額，以其全年左列各類所得合併計算之：…第二類執
    行業務所得：…執行業務費用之列支，準用本法有關營利事
    業所得稅之規定；其辦法由財政部定之。」「納稅義務人已
    依本法規定辦理結算申報，但對依本法規定應申報課稅之所
    得額有漏報或短報情事者，處以所漏稅額二倍以下之罰鍰。
    」所得稅法第14條第1 項第2 類第3 款、第110 條第1 項分
    別定有明文。
三、本件被告以原告為甲○○建築事務所之負責人，82年度綜合
    所得稅結算申報，經北區國稅局依據檢舉及詢證結果，查獲
    原告涉有虛列乙○○等11人之薪資及伙食費用計3,379,867
    元，而短漏報執行業務所得計3,379,867 元，通報被告審理
    違章成立，併計核定原告當年度綜合所得總額為6,269,694
    元，淨額為5,503,694 元，除核定補徵稅額1,261,429 元外
    ，並按所漏稅額1,059,394 元處0.5 倍罰鍰計529,600 元之
    事實，為兩造所不爭，並有原告前開結算申報書、被告核定
    稅額繳款書及罰鍰處分書附原處分卷可稽，堪信為真實。
四、原告起訴主張：其確有支付乙○○等11人之薪資及伙食費，
    並已補具薪資印領清冊及支領人出具之證明書等資料為證，
    且依乙○○等人於訴訟中所為之證言，已足認被告援引上開
    證人之詢證回函，不足以證明原告有虛列薪資情事，被告未
    盡舉證責任，不應由原告負擔不利益等語。故本件之爭執，
    厥在於原告是否有支付前開費用之事實？
五、經查：
    (一)按「本辦法依所得稅法第14條第1 項第2 類第3 款規定訂
      定之。」「薪資支出：1 、薪資包括：薪金、俸給、工資
      、津貼、歲費、獎金、退休金、退職金、養老金、按期定
      額給付之交通費及膳宿費，各種補助費及其他給與。以經
      預先決定或約定，並不論業務盈虧必須支付者，始得列支
      。…7 、薪資支出之原始憑證，為載明受僱員工、職稱、
      擔任職務之收據或簽收之名冊。職工薪資如係交金融機構
      分別存入各該職工帳戶者，應以金融機構蓋章證明存入之
      清單予以認定。」為財政部訂定執行業務所得查核辦法第
      1 條、第18條第1 款、第7 款所明定。
    (二)次按，當事人主張有利於己之事實者，就其事實有舉證之
      責任，民事訴訟法第277 條前段定有明文，依行政訴訟法
      第136 條之規定，上開規定為行政訴訟程序所準用。又課
      稅處分之要件事實，基於依法行政原則，如所得稅有關所
      得計算基礎之進項收入，依上開規定，固應由稅捐稽徵機
      關負舉證責任；至有關所得計算基礎之減項，即成本與費
      用，則應由納稅義務人負舉證責任。故原告就其列報前開
      薪資及伙食費用有支付之事實，自應負舉證責任。
    (三)原告主張其經營之建築師事務所，確有僱請乙○○等11人
      而支付薪資及伙食費計計3,379,867 元之事實，固提出其
      中乙○○、己○○、子○○及丑○○等名義出具之證明書
      及其製作該事務所82年度各月份薪資印領清冊為憑。惟查
      ，前開私文書係原告依上揭執行業務所得查核辦法第18條
      規定製作之帳冊文據，以符合上揭查核辦法規定應製作保
      存薪資支出帳證之最低要求，核其實質內容之真正，尚待
      原告為證明，自難單憑前開憑證或清冊，即認原告所稱有
      僱用上開乙○○等11人而給付薪資等情屬實。
    (四)本院依原告聲請，傳訊上開乙○○等11人到庭作證，經隔
      離訊問到場之證人乙○○、己○○、癸○○、子○○及丑
      ○○等5 人，均結證稱：82年度未在原告之建築師事務所
      任職及領取薪資等情，並否認原告所提上揭薪資印領清冊
      之印章為真正，乙○○、己○○、子○○及丑○○並均否
      認有出具前開證明書等語（見本院95年3 月31日準備程序
      筆錄）；復參諸證人己○○陳稱：82年間係從事專櫃服務
      、林玫玲陳稱：82年度係在安泰人壽公司工作；證人子○
      ○及丑○○為夫妻，並均陳稱82年度係任職廣告公司等語
      ，經核與本院依職權向勞工保險局調閱渠等投保資料所載
      82年度投保單位名稱及加退保情形相符，堪信為真正，故
      依上開證據，上開5 名證人於82年度並未在原告之建築師
      事務所任職而領取原告所列報之薪資及伙食費，已堪認定
      。
    (五)次查，原告所列報支領薪資及伙食費等上開11人中之游雅
      玲、丁○○、戊○○及辛○○等4 人，於北區國稅函詢82
      年度任職情況時，渠等均覆稱該年度任職於健群建築師事
      務所，而分別擔任工讀師及設計師職務等情，此有上開詢
      證回函附原處分卷可稽。而經本院隔離訊問到場作證之游
      雅玲結證稱：「（問：82年度有無於甲○○建築師事務所
      任職？）有，我當時是在健群建築師事務所及甲○○建築
      師事務所工作，他們當時應算是合在一起…」「我當時是
      半工半讀的性質。」證人丁○○結證稱：（問：82年度有
      無於甲○○建築師事務所任職？）有，健群及甲○○建築
      師事務所兩家合在一起上班的，健群的負責人是寅○○建
      築師，我是學長介紹我去的，兩位建築師都會交辦事項給
      我，至於薪水他們如何分攤，我就不清楚。」「戊○○與
      我是同事，他比我晚一些時候進去前開兩家建築師事務所
      工作。」證人辛○○結證稱：「（問：82年度有無於甲○
      ○建築師事務所任職？）有。我當時是工讀生…」「當時
      甲○○建築師事務所及健群建築師事務所是合夥，不過兩
      家薪資如何報，我不清楚。」等語，互核所述大致相符，
      並經提示上開薪資印領清冊，渠等亦均確認有領取上開清
      冊所載之薪資及伙食費無訛在卷（見上開準備程序筆錄）
      。衡參諸證人游雅玲、丁○○及辛○○等3 人與原告並無
      利害關係，衡情應無甘冒偽證罪責，故意串證設詞迴護原
      告之理，渠等所為上開證言，應足採信。
    (六)又查，本院傳訊證人即健群建築師事務所負責人寅○○到
      庭具結證稱：其與原告係有共同業主之合作關係，兩家事
      務所人員經常在一起討論執行業務，然非合夥關係，游雅
      玲、丁○○、戊○○及辛○○等4 人均係原告事務所之員
      工，因原告未申請辦理勞工保險之投保單位，且其與原告
      之事務所有業務關係，故原告僱請之上開員工就掛在健群
      名下投保，但渠等均屬原告所僱用並支付薪資及伙食費，
      健群並未申報渠等為員工等語（見本院95年9 月1 日準備
      筆錄），經核與上開證人游雅玲、丁○○及辛○○所述情
      形大致相符；亦與本院調閱游雅玲、丁○○、辛○○及戊
      ○○等4 人投保資料查詢表所載82年度投保情形相合。故
      綜合上開事證，原告主張其82年度確有支付游雅玲、丁○
      ○、辛○○及戊○○等4 人之薪資及伙食費，應堪採信。
      至被告雖質疑原告與健群事務所有可能重覆申報員工薪資
      或上開證人實際為健群事務所僱請之職員，而虛列為原告
      之員工，以減輕稅負云云，均屬臆測之詞，被告並未提出
      相關稅負申報資料以為證明，或提出其他具體之證據方法
      以供查證，尚難據此推翻前開證據之證據力，而為原告不
      利之認定，被告前開抗辯，即無足採。
    (七)另有關原告所列報支付庚○○及壬○○之薪資及伙食費部
      分，依北區國稅局函詢結果，渠等均回覆稱82年度並未在
      任何機關或公司、行號任職等語；且經本院訊問到場之證
      人游雅玲、丁○○及辛○○等3 人，均陳稱不認識庚○○
      及壬○○二人，亦未見渠等在原告之建築師事務所任職等
      情（見上開準備程序筆錄），實難認庚○○及壬○○為原
      告之建築所僱請之員工；又本院依原告聲請傳喚該二人到
      庭作證，渠等均因行方不明而未到場應訊，原告復未能提
      出其他可資採信之出勤表或給薪流程等證據以為證明，亦
      無從證明原告所稱渠等二人係其工地僱請之臨時工等情屬
      實，此外，本院復查無其他證據，足資證明原告確有僱用
      庚○○及壬○○二人而結付薪資及伙食費用，故揆諸前揭
      舉證責任分配原則，此部分事實不明所生之不利益，自應
      歸屬於負舉證責任之原告負擔。
六、綜上所述，被告以原告虛列乙○○、己○○、癸○○、子○
    ○、丑○○、庚○○及林火獅等7 人之薪資及伙食費，而短
    漏報執行業務所得計2,083,200 元，據以補徵原告綜合所得
    稅及處以罰鍰，揆諸前揭所得稅法規定，洵屬有據，訴願決
    定予以維持，並無不合，原告訴請撤銷，為無理由，應予駁
    回；惟原處分關於核定原告虛列游雅玲、丁○○、辛○○及
    戊○○等4 人之薪資及伙食費，而漏報執行業務所得計1,29
    6,667 元，所為補稅及按該漏稅額所處罰鍰部分，尚有疏誤
    ，訴願決定予以維持，亦有未洽，原告執此指摘，為有理由
    ，應予准許，爰判決如主文第一項所示。
據上論結，本件原告之訴為一部有理由，一部無理由，依行政訴
訟法第104條、民事訴訟法第79條，判決如主文。
中    華    民    國    95    年    10    月   11     日
                        第二庭審判長法  官  徐瑞晃
                                    法  官  吳慧娟
                                    法  官  蕭惠芳
上為正本係照原本作成。
如不服本判決，應於送達後20日內，向本院提出上訴狀並表明上
訴理由，如於本判決宣示後送達前提起上訴者，應於判決送達後
20日內補提上訴理由書（須按他造人數附繕本）。
中    華    民    國    95    年    10    月   11     日
                                    書記官  李淑貞


司法院資訊處製作；財團法人民間司法改革基金會備份。
